【裁判字號】    97,家抗,62
【裁判日期】    971210
【裁判案由】    終止收養
【裁判全文】
臺灣高雄地方法院民事裁定              97年度家抗字第62號
抗  告  人  乙○○
上列當事人間因終止收養事件，抗告人對於民國97年7月4日本院
97年度養聲字第130 號所為第一審裁定提起抗告，本院管轄之第
二審法院裁定如下：
    主  文
抗告駁回。
抗告程序費用新臺幣壹仟元由抗告人負擔。
    理  由
一、抗告意旨略以：抗告人乙○○為甲○○（男，民國○○年○ 月
    ○○日生，身分證統一編號:Ｚ000000000 號）之養子，而甲○
    ○已於96年12月30日死亡，抗告人爰依民法第1080條之1 規
    定，聲請本院許可終止其與甲○○之收養關係。原裁定雖認
    終止收養對甲○○顯失公平，惟抗告人於79年間被甲○○收
    養，實係抗告人生父之意，且雙方辦理收養時，抗告人業已
    成年，甲○○僅係名義上養父，並未實際扶養抗告人，又甲
    ○○於生前已明言若其死後可讓抗告人回復本姓及其與親生
    父母之關係等語，且抗告人已辦理甲○○之喪事，如本院許
    可終止收養，抗告人亦會奉祀甲○○。綜上，抗告人聲請許
    可終止收養，對甲○○並無不公平之處，原裁定駁回抗告人
    之聲請，容有違誤，爰依法提起抗告等語。
二、按「養父母死亡後，養子女得聲請法院許可終止收養。法院
    認終止收養顯失公平者，得不許可之。」，民法第1080條之
    1 第1 項、第4 項定有明文。而上揭條文係於96年5 月23日
    增訂公布，考其立法理由，係因在養父母死亡後，原民法第
    1080條第5 項規定僅限於養子女不能維持生活而無謀生能力
    時，始得聲請法院許可終止收養，失之過嚴。養父母死亡後
    ，為保護養子女利益，應使其有聲請法院許可終止收養之機
    會，惟收養關係之終止影響雙方權益甚鉅，故法院如認終止
    收養關係顯失公平者，得不予許可，合先敘明。
三、經查：
  (一)抗告人主張其為甲○○之養子，而甲○○已於96年12月30日
    死亡之事實，業據抗告人提出戶籍謄本2 份（原審卷第5 、
    6 頁）為證，經核屬實，自堪認為真實。
  (二)抗告人雖主張其於79年間被甲○○收養，實係抗告人生父之
    意，且雙方辦理收養時抗告人業已成年，甲○○僅係名義上
    養父，其並未實際扶養抗告人等情。惟查，抗告人於原審審
    理中已自承其被甲○○收養時已成年等語，且依抗告人提出
    之本院79年度養聲字第218 號裁定及其確定證明書所載，抗
    告人係於79年4 月27日經本院認可收養，而當時抗告人係29
    歲，業已成年（抗告人係50年1 月1 日生），堪認其已有完
    整意思能力，抗告人仍願意由甲○○收養，並聲請本院認可
    ，足認抗告人於聲請本院認可收養時，其應係基於自由意思
    ，且應已瞭解收養會有停止與本生父母及其親屬間關係之法
    律效果，是抗告人陳稱：其被甲○○收養，係抗告人生父之
    意云云，尚難採信。又抗告人陳述：甲○○僅係名義上養父
    ，其並未實際扶養抗告人等情，並未據抗告人舉證以實其說
    ，尚難採信。
  (三)抗告人另陳稱：甲○○於生前已明言若其死後可讓抗告人回
    復本姓及其與親生父母之關係等語，惟查，抗告人於本院審
    理中已自承：其與甲○○於聲請本院認可收養後，並未向戶
    政機關辦理收養登記，直至97年2 月13日抗告人才向戶政機
    關申請辦理收養登記等語，並有上揭戶籍謄本附卷可參，是
    抗告人雖經本院認可收養，惟兩造間既未向戶政機關申請辦
    理收養登記，則抗告人於甲○○死亡前並未改姓，自無抗告
    人所稱甲○○死後讓抗告人回復本姓之事，是抗告人上揭陳
    述已自相矛盾，自不足採，且抗告人嗣後已自承：伊弄錯了
    ，甲○○並沒有說在其死後讓伊回復本姓之事等語，是抗告
    人此部分陳述，並不足採。
  (四)經本院詢問抗告人其聲請許可終止收養之目的為何，抗告人
    陳稱：伊係為照顧本生父親及自己事業等語，是其僅係為個
    人利益而為本件聲請。又抗告人自承：甲○○於台灣並無其
    他繼承人，而其尚有兄弟2 人等語，是抗告人係甲○○唯一
    之子嗣，而抗告人之本生父母尚有兄弟2 人可資奉養，則抗
    告人是否有終止收養之必要性，已非無疑。本院並審酌，甲
    ○○業已死亡，其亦未立有遺囑（此業據抗告人陳述屬實）
    ，已無法探知甲○○對終止收養之意見，本院綜合考量上情
    ，認本件終止收養，對甲○○容有失之公平之處，尚難准許
    。從而，原審依調查之結果，駁回抗告人之聲請，並無不當
    。抗告人指摘原裁定不當，求予廢棄，為無理由，應予駁回
    。
四、據上論結，本件抗告為無理由，依非訟事件法第21條第2 項
    、第24條第1 項、第46條，民事訴訟法第495 條之1 第1 項
    、第449 條第1 項、第95條、第78條，裁定如主文。
中    華    民    國    97    年    12    月    10    日
                      家事法庭審判長法  官  郭慧珊
                                    法  官  邱泰錄
                                    法  官  呂憲雄
以上正本證明與原本無異。
當事人如不服本裁定，應於送達後10日內向本院提出再抗告狀。
再抗告狀應以適用法規顯有錯誤為理由，並經本院之許可，該許
可以原裁定所涉及之法律見解具有原則上重要性者為限。（須按
對造人數附抗告繕本，並繳納再抗告費新台幣1000元）
中    華    民    國    97    年    12    月    10    日
                                    書記官  蘇  豫


司法院資訊處製作；財團法人民間司法改革基金會備份。
